臺灣桃園地方法院刑事判決　　　　　 99年度交簡上字第129號
上　訴　人
即　被　告　郭雅琪
選任辯護人　魏雯祈律師
　　　　　　陳郁仁律師
上列上訴人即被告因過失傷害案件，不服本院民國97年3 月31日
99年度桃交簡字第335 號第一審刑事簡易判決（原檢察官聲請簡
易判決處刑案號：98年度偵字第17980 號），提起上訴，經本院
管轄之合議庭改依第一審通常程序審理，判決如下：
    主  文
原判決撤銷。
郭雅琪無罪。
    理  由
一、本件聲請簡易判決處刑意旨略以：郭雅琪於民國98年6 月26
    日上午9 時許，駕駛車牌號碼9452-VU號自用小客車，沿桃
    園縣大園鄉○○路○ 段外側車道往南崁方向行駛，途經該路
    段929 號前之無號誌交岔路口，本應注意「汽車行駛時，駕
    駛人應注意車前狀況」、「行經無號誌之交岔路口，應減速
    慢行，作隨時停車之準備」，且當時為日間，天候晴、視線
    良好，路面為無障礙之柏油道路，並無不能注意之情事，竟
    疏未注意。適有溫詠茹騎乘車牌號碼SP 7-611號輕型機車，
    亦沿相同車道同向行駛，行駛至上開交岔路口欲左轉對向車
    道時，疏未注意「內側車道設有禁行機車標誌或標線者，應
    依兩段方式進行左轉，不得由內側或其他車道左轉」及「轉
    彎車應讓直行車先行」，即貿然左轉，致郭雅琪所駕之車右
    前車頭擦撞溫詠茹騎乘之機車左側車身，使溫詠茹人車倒地
    ，受有左蹠骨閉鎖性骨折、腕之扭傷及拉傷，臉、頸、頭皮
    及胸腹部磨損或擦傷，髖、大腿、膝內側磨損或擦傷，頭部
    損傷等傷害，因認被告涉犯刑法第284 條第1 項之過失傷害
    罪嫌云云。
二、按犯罪事實應依證據認定之，無證據不得認定其犯罪事實，
    又不能證明被告犯罪者，應諭知無罪之判決，刑事訴訟法第
    154 條第2 項、第301 條第1 項定有明文。刑事訴訟法上所
    謂認定犯罪事實之證據，係指足以認定被告確有犯罪行為之
    積極證據而言，如未能發現相當證據或證據不足以證明，自
    不能以推測或擬制之方法，以為裁判基礎，最高法院29年上
    字第3105號及40年臺上字第86號分別著有判例；又認定不利
    於被告之事實，須依積極證據，苟積極證據不足為不利被告
    之認定時，即應為有利於被告之認定，更不必有何有利之證
    據，有最高法院30年上字第816 號判例可資參照。且刑事訴
    訟上證明之資料，無論其為直接或間接證據，均須達於通常
    一般之人均不致有所懷疑，而得確信其為真實之程度，始得
    據為有罪之認定，若其關於被告是否犯罪之證明未能達此程
    度，而有合理懷疑之存在，致使無從形成有罪之確信，根據
    「罪證有疑，利於被告」之證據法則即不得遽為不利被告之
    認定，亦有最高法院76 年 度台上字第4986號判例可稽。
三、證據能力方面：
    按被告以外之人於審判外之言詞或書面陳述，除法律有規定
    者外，不得作為證據，刑事訴訟法第159條第1項固有明文。
    惟被告以外之人於審判外之陳述，經當事人於審判程序同意
    作為證據，法院審酌該言詞陳述或書面陳述作成時之情況，
    認為適當者，亦得為證據；當事人、代理人或辯護人於法院
    調查證據時，知有上開刑事訴訟法第159條第1項不得為證據
    之情形，而未於言詞辯論終結前聲明異議者，視為有前項之
    同意，刑事訴訟法第159 條之5 亦有明文。經查，本案認定
    事實所引用之本件卷內所有卷證資料（包含人證與文書證據
    、物證等證據），並無證據證明係公務員違背法定程序所取
    得，且被告於本院審理時對本院提示之卷證均未爭執其證據
    能力，且卷內之文書證據，亦無刑事訴訟法第159 條之4 之
    顯有不可信之情況與不得作為證據之情形，從而，依刑事訴
    訟法第159 條至159 條之5 之規定，本案以下認定事實所引
    用之證據（包含人證與文書證據、物證等證據），均有證據
    能力，合先敘明。
四、本件公訴人認被告涉有上揭罪嫌，無非係以告訴人溫詠茹之
    指訴、道路交通事故現場圖、調查報告表、長庚醫療財團法
    人林口長庚紀念醫院診斷證明書、現場照片、臺灣省桃園縣
    車輛行車事故鑑定委員會函為其主要論據。惟訊據被告固坦
    承於98年6 月26日上午9 時許，駕駛車牌號碼9452-VU 自用
    小客車沿桃園縣大園鄉○○路○ 段外側車道往南崁方向行駛
    ，行經該路段929 號前之路口，與溫詠茹騎乘之機車發生擦
    撞，惟堅決否認有過失傷害犯行，辯稱：本件車禍發生前並
    沒有看見對方，對方是突然由右邊機車道轉向，伊對於本件
    車禍之發生並無過失，並主張有信賴原則以阻卻過失責任及
    緊急避難之阻卻違法事由等語。
五、經查：
  (一)本件告訴人溫詠茹因與被告郭雅琪駕駛之自小客車發生碰撞
    ，經送醫診斷受有左蹠骨閉鎖性骨折、腕之扭傷及拉傷，臉
    、頸、頭皮及胸腹部磨損或擦傷，髖、大腿、膝內側磨損或
    擦傷，頭部損傷等傷害，有告訴人之指訴及林口長庚紀念醫
    院診斷證明書在卷可參（98年度偵字第17980 號卷第13頁）
    ，堪信為真實。
  (二)然按刑法上之過失者，係指行為人按其情節應注意，並能注
    意而不注意，或行為人對於構成要件事實，雖預見其發生而
    確信其不發生者而言，刑法第14條定有明文，是刑法上過失
    行為之成立，當指行為人於行為當時應注意其有致生一定犯
    罪結果之危險，且行為人依其行為當時所存在之客觀環境及
    條件，確能注意該犯罪結果有發生之可能，並能採行防止該
    結果發生之可能、合理且必要之行為，惟行為人竟疏未注意
    該一定犯罪結果發生之風險，而未為防免該結果發生之可能
    、合理且必要之行為；或行為人雖已注意有發生一定犯罪結
    果之風險，卻因確信該結果不發生，而未為防止該結果發生
    之可能、合理且必要之行為之謂。又按為提昇交通工具效能
    以促進交通快捷迅速，並兼顧維護交通秩序以保障公眾行的
    安全，凡參與交通之車輛駕駛人、行人及其他使用道路者，
    均負有預防危險發生之注意義務，故任何駕駛人、行人或其
    他使用人，均可信賴其餘參與交通或使用道路者，亦能遵守
    交通規則，並互相採取謹慎注意之安全行為。本此信賴原則
    ，任一參與交通或使用道路之人並無必須預見其他參與交通
    或使用道路者之違規或不安全行為，以防止事故發生之注意
    義務；如信賴他人因遵守交通規則將為一定行為，而採取相
    對應之適當措置時，即可認已盡其注意義務。然於有充分餘
    裕得以迴避事故之發生者，既尚能在於己無損之情況下，採
    取適當舉措以避免損害他人之生命、身體及其他財產利益，
    基於社會相當性之考量，始有防免事故發生之注意義務（最
    高法院96年度台上字第6159號判決可資參照）。
  (三)系爭案發路口，經交通部公路總局第一區養護工程處中壢工
    務段函文內容：「經查所附相片，該路口應屬道路交通安全
    規則第93條第1 項第2 款所述無號誌之交叉路口，行經車輛
    應減速慢行」，此有99年6 月11日一工壢字第0991000962號
    函覆在卷（本院審理卷第40頁），又經臺灣省桃園縣區車輛
    行車事故鑑定委員會函示：「…3.…認係溫詠茹駕駛輕機車
    沿三民路二段往南崁方向行駛機車優先道，經肇事地無號誌
    交岔路口，行經內側車道劃設有禁行機車標字之無號誌交岔
    路口，未遵守兩段式逕由外側車道左（迴）轉彎且為讓直行
    車先行，與同向沿外側車道直行郭雅琪自小客車撞擊。」，
    此有該鑑定委員會98年10月26日桃縣行字第0985203651號函
    覆在卷可考，而依肇事現場照片（見偵查卷第19- 20頁），
    告訴人溫詠茹所騎乘機車之停止位置，位於同向內側車道且
    該機車左側車身遭被告所駕駛之自用小客車右前車頭撞擊倒
    地而各造成該處之車損。又依警繪現場圖（見偵查卷第15頁
    ）所示：機車刮地痕位置位於內側快車道，且呈一條刮地痕
    往前方斜線刮之走向，比對告訴人溫詠茹所騎乘機車與被告
    所駕駛之自小客車之車損及撞擊點，顯示告訴人溫詠茹與被
    告所駕駛之小客車原先係併排同行，而告訴人溫詠茹行經該
    路段929 前之路口時貿然以所騎乘機車迴轉之並跨越機車道
    進入快車道。是告訴人溫詠茹騎乘機車有違機車需兩段式左
    轉之規定，此情有上開鑑定委員會函文一紙，可茲認定。
  (四)又本件告訴人溫詠茹於警詢中雖稱：「發生交通事故前我是
    騎乘SP7-611 號輕機車由果林街要去三民路二段打工的早餐
    店上班，我騎乘機車往三民路方向行駛，當時我機車速度約
    有40公里，當到達事故地點時我機車準備由道路中央分隔島
    缺口左迴轉，我機車減速並向我左後方注意有無來車，當時
    我有看見對方車輛在我後方的外側車道尚有相當的一段距離
    ，我確認我可以左迴轉，當我正在左迴轉時【我機車已經快
    到分隔島缺口】，我注意南崁往果林方向的車子，就在同時
    我眼睛餘光有發現對方車子從我左後方撞過來，當時我來不
    及閃避就被對方撞上了」等語，惟本件送請臺灣省桃園縣區
    車輛行車事故鑑定委員會鑑定意見認：「溫詠茹輕機車左後
    側塑膠外殼車身受損，撞擊後左斜右倒在三民路二段往南崁
    方向內側車道上，前後輪各距離右側外車道與機車優先到分
    隔線為7.3 及6.2 公尺，車後遺有左斜倒地刮痕，起始處在
    三民路二段往南崁方向外側車道上，距離快車道與機車分隔
    線為1.6 公尺，並距離中央劃分島缺口端緣為2.8 公尺，【
    顯然撞擊瞬間溫詠茹之輕機車在尚未到達交岔路口前即已由
    機車優先道變換進入外側車道欲行左轉彎之情形】」，互參
    以本件被告郭雅琪於警詢中所述：「…我駕駛自小客車由桃
    園機場往南崁方向行駛外側車道，車速約有30-40 公里，機
    車由我右邊機車道突然轉向轉到我行駛方向左邊，我立即緊
    急煞車就煞車不及撞上對方機車，我立即停車下車查看對方
    ……，」等語互核相符，則本件應探究者在於告訴人溫詠茹
    所騎乘之機車行經內側車道劃設有禁行機車標字之無號誌交
    岔路口，未遵守兩段式逕由外側車道左轉彎且未讓直行車先
    行，被告是否應注意而能注意卻疏未注意車前狀況並隨時採
    取必要之安全措施，即被告是否亦有過失，且其過失同為本
    件車禍肇事之原因？依道路交通事故現場圖上機車與自小客
    車之撞擊點觀之，告訴人溫詠茹之機車尚在轉入內側快車道
    之際，已遭被告所駕駛之自小客車撞上，而從機車遭重擊後
    之撞擊位置顯示，如果機車是突然出現在自小客車的前方，
    汽車會在右前方出現撞擊痕跡、倘如告訴人溫詠茹所述其係
    快騎到中央分隔島才被被告撞擊，則自小客車應會以左前方
    撞擊告訴人溫詠茹之機車左後方才是，復參以本院依職權送
    請國立交通大學鑑定結果亦認：「…三、1.現場照片顯示：
    機車刮地痕自外側車道開始延伸至約倒地停止處；小客車右
    前角與機車左車身均有刮擦痕跡【參偵卷第22-23 頁】，則
    應可排除小客車自後追撞同向前方擬左轉輕型機車之撞擊型
    態。肇事地點上游（西側）路口內側車道路面標繪『禁行機
    車』標字，則依道路交通安全規則規定，機車應依兩段方式
    進行左轉，不得由內側或其他車道左轉。四、按『機車與其
    他車輛觸擊會因反作用力而往外彈離』即遠離兩車觸擊地點
    ；且在若干距離後，機車才失控倒地，有可能在地面留下刮
    地痕跡，並以本身原運動方向加上推撞阻力之合成為其軌跡
    。（參交通大學吳宗修教授『交通事故偵查與重建技術』課
    程講義），小客車筆直停置於原行駛之外側車道，則兩車觸
    擊過程中，其僅對前方機車施加往前（東）動能推斷機車應
    係相對驟然往左（北）偏行迴轉運動過程中遭小客車前角觸
    擊，使得往左滑行至內側車道左側；兩車觸擊地點（POI,po
    int of impact ），應在機車刮地痕起點上游延伸若干距離
    處，即外側車道右側，距離快慢車道線不到1.6 公尺處。五
    、綜合研析：溫詠茹駕駛輕型機車，未依規定兩段方式左轉
    ，逕行於分隔帶缺口處斜穿迴轉，且未注意讓同向左側直行
    車先行，為肇事原因；郭雅琪駕駛小客車，應無肇事因素。
    」有該函鑑定機關文暨鑑定意見書在卷可參，復參考交通部
    頒訂之依「一般公路汽車煞車距離、行車速度對照表」，若
    以被告所陳當時係以時速40公里/ 小時之速度行駛，則每秒
    前進距離為11.11 公尺，而一般駕駛人平均反應時間為0.75
    秒，被告見到告訴人之反應距離約為8 公尺（11.11 ×0.75
    秒），煞車距離約為8 公尺，安全距離為16公尺，依此推算
    ，被告如果是以40公里來開車，她的反應距離是8 公尺，亦
    即在此情況之下有人在8 公尺以內出現在40公里時速的被告
    之前，被告是沒有辦法反應的，而以交通事故現場圖、卷附
    現場、車損照片所示：被告郭雅琪自小客車右前保險桿受損
    ，撞擊後略微右斜停在三民路二段往南崁方向外側車道上，
    撞擊點附近並無明顯之煞車痕跡，倘若告訴人溫詠茹所述，
    其在16公尺處即見被告車輛行駛而來為真，則依照前開對照
    表所示，被告理當會緊急煞車而遺留明顯之煞車痕跡，倘真
    不幸撞擊溫詠茹之輕機車，則溫詠茹應會伴隨機車倒地或飛
    出而非夾在被告車底下，因此從客觀跡證顯示，告訴人所述
    其距離16公尺處即見被告之車輛行駛而來，應非事實且與現
    場跡證不符，難以憑採。從而，本件車禍之發生係因告訴人
    駕駛輕型機車，未依規定兩段方式左轉，逕行侵越快車道於
    分隔島缺口處斜穿迴轉，且未注意讓同向左側直行車先行，
    被告看見係告訴人所騎乘之機車時，自小客車與機車之距離
    已在8 公尺之反應距離內，致使被告並無足夠時間做煞車反
    應，此時被告應屬應注意但客觀上一般人均不能注意，即不
    負過失之責，是被告抗辯其並無過失等語，尚堪採信。
  (五)公訴人雖以被告於案發時未隨時注意車前狀況及行車間距，
    而認被告就本件車禍之發生有過失云云。然查，案發當時被
    告係遵守交通規則順向行駛於道路上，依上開揭示之信賴原
    則，被告並無必須預見其他參與交通或使用道路者之違規或
    不安全行為，而負有防止事故發生之注意義務，亦即被告當
    時並無須預見他人可能貿然迴轉行駛而科以隨時注意車前狀
    況防止事故發生之注意義務，復參諸上開道路交通事故現場
    圖、現場照片可知，本件車禍發生並非被告自後追撞告訴人
    騎乘之機車，而係於告訴人貿然左轉之際不及反應而撞擊，
    被告當時既已盡力採取相對應之適當措置，自可認其已盡到
    相當防免事故發生之注意義務，而上開交通大學鑑定報告係
    參以交通事故現場圖之數據、兩車觸擊後之行進方向、力學
    原理等以電腦運算而得出結果，較臺灣省桃園縣區車輛行車
    事故鑑定委員會之判斷精準確實，故本院以交通大學之鑑定
    報告作為本件論斷之依據，而上開臺灣省桃園縣區車輛行車
    事故鑑定委員會意見認被告有過失，尚非可採，附此敘明。
    是公訴人僅以交通大學之鑑定報告純粹陳述力學原理，未經
    其他驗證方法而得此結論，主張該份鑑定報告論證粗糙，容
    有誤會，尚屬無據，礙難採信。
  (六)綜上所述，本件既乏證據證明被告就本件被害人溫詠茹過失
    傷害結果之發生，有違反注意義務情事，自難遽令其擔負過
    失傷害之罪責。
六、綜上論述，本件公訴人所憑事證尚無從形成被告有罪論斷之
    確信，此外，復查無其他積極事證足以證明被告確有過失傷
    害之犯行，揆諸首揭法條、判例要旨及說明，自屬不能證明
    其犯罪。原審疏未審酌上情，遽為被告有罪之諭知，稍有未
    洽，被告上訴意旨指摘原審判決不當，為有理由，自應由本
    院將原審判決撤銷改判。本件檢察官原聲請以簡易判決處刑
    ，惟經本院認有刑事訴訟法第451 條之1 第4 項但書第3 款
    之情形，因此改依第一審通常程序審理，並為被告無罪之諭
    知。
據上論斷，應依刑事訴訟法第455 條之1 第1 項、第3 項、第45
2 條、第369 條第1 項前段、第364 條、第301 條第1 項，判決
如主文。
本案經檢察官陳立儒到庭執行職務。
中    華    民    國   100    年    3     月    30    日
                  刑事第十庭審判長  法  官   江德民
                                    法  官   華奕超
                                    法  官   黃鏡芳
以上正本證明與原本無異。
如不服本判決應於收受判決後10日內向本院提出上訴書狀，並應
敘述具體理由。其未敘述上訴理由者，應於上訴期間屆滿後20日
內向本院補提理由書(均須按他造當事人之人數附繕本)「切勿逕
送上級法院」。
                                    書記官   劉家蕙
中    華    民    國   100    年    3     月    30    日